【裁判字號】    98,訴,868
【裁判日期】    991028
【裁判案由】    偽造文書
【裁判全文】
臺灣屏東地方法院刑事判決               98年度訴字第868號
公  訴  人  臺灣屏東地方法院檢察署檢察官
被      告  丙○○
選任辯護人  林維毅律師
上列被告因偽造文書案件，經檢察官提起公訴（98年度偵字第15
74號），本院判決如下：
    主  文
丙○○無罪。
    理  由
一、公訴意旨略以：被告丙○○於民國96年7 月24日20時許，在
    屏東市○○路與光明街口「仁堂檳榔攤」前，因細故與乙○○發生爭執後，竟基於傷害之犯意，以拐扙毆打乙○○頭部
    及眼睛，致乙○○受有左眼球破裂合併出血、頭皮撕裂傷及
    血腫、上唇撕裂傷及上門牙斷裂之傷害致重傷（該案業經臺
    灣高等法院高雄分院以98年度上訴字第442 號判處有期徒刑
    3 年4 月確定，下稱前案），前案經本署檢察官提起公訴後
    ，由本院以97年度訴字第391 號審理。詎被告丙○○在審理
    程序進行中，企圖製造與乙○○達成和解並賠償損害之假象
    ，希以獲得較輕之刑責，竟基於行使偽造私文書之犯意，明
    知其就前揭傷害致重傷害犯行，於乙○○尚未明瞭所受傷已
    達到重傷害程度時，僅賠償新臺幣（下同）10萬元，嗣乙○○發現左眼受傷程度業達到無光覺之永久失明之重傷程度後
    ，並無再賠償40萬元之情事，仍於96年間某日，在不詳處所
    ，未經乙○○同意，擅自偽造由乙○○簽名及捺印，面額50
    萬元之收據1 紙，並於97年12月18日審判時，將上開偽造收
    據陳報予承審法官而行使之，足生損害於乙○○，因認被告
    涉犯刑法第216 條、第210 條之行使偽造私文書罪嫌。
二、傳聞法則之重要理論依據，在於傳聞證據未經當事人之反對
    詰問予以核實，乃予排斥，惟若當事人已放棄對原供述人之
    反對詰問權，於法院審判時表明同意該等傳聞證據可作為證
    據，基於證據資料愈豐富，愈有助於真實發現之理念，並貫
    徹刑事訴訟法修法加重當事人進行主義之精神，確認當事人
    對於證據能力有處分權之制度，傳聞證據經當事人同意作為
    證據，法院認為適當者，亦得為證據；另當事人於調查證據
    時，對於傳聞證據表示「沒有意見」、「對於證據調查無意
    見」，而未於言詞辯論終結前聲明異議，應視為已有將該等
    傳聞證據採為證據之同意，刑事訴訟法第159 條之5 定有明
    文。查本案使用之各項證據，經提示並告以要旨後，檢察官
    、被告及辯護人均知如該證據為審判外之書面證據，原無證
    據能力，惟均未於言詞辯論終結前表示異議（本院卷第21、
    148 頁），本院審酌上開證據作成之過程並無不適當之情形
    ，且對於被告涉案之事實具有相當之關聯性，依刑事訴訟法
    第159 條之5 規定，認具有證據能力。
三、按犯罪事實應依證據認定之，無證據不得認定犯罪事實；被
    告之自白，不得作為有罪判決之唯一證據，仍應調查其他必
    要之證據，以察其是否與事實相符；不能證明被告犯罪者，
    應諭知無罪之判決，刑事訴訟法第154 條第2 項、第156 條
    第2 項、第301 條第1 項分別定有明文。次按認定不利於被
    告之事實，須依積極證據，苟積極證據不足為不利於被告事
    實之認定時，即應為有利於被告之認定，更不必有何有利之
    證據；且被告否認犯罪所持之辯解縱屬不能成立，仍非有積
    極證據足以證明其犯罪行為，不能遽為有罪之認定；而認定
    犯罪事實所憑之證據，雖不以直接證據為限，間接證據亦包
    括在內，然而無論直接或間接證據，其為訴訟上之證明，須
    於通常一般之人均不致有所懷疑，而得確信其為真實程度者
    ，始得據為有罪之認定，倘其證明尚未達此一程度，而有合
    理懷疑存在時，事實審法院復就其心證上理由予以闡述，敘
    明其如何無從為有罪之確信，因而為無罪之判決，尚不得任
    意指為違法（最高法院30年上字第816 號判例、30年上字第
    1831號判例、76年台上字第4986號判例意旨參照）。又告訴
    人之指訴，係以使被告判罪處刑為目的，故多作不利於被告
    之陳述，自不得以其指訴為被告犯罪之唯一證據（最高法院
    52年台上字第1300號判例、81年度台上字第3539號、84年度
    台上字第5368號判決意旨參照）。
四、公訴意旨認被告涉犯上開行使偽造私文書犯行，係以告訴人
    乙○○指訴、證人甲○○證述、卷附50萬元收據、內政部警
    政署刑事警察局98年5 月4 日刑紋字第0980058849號鑑驗書
    、98年5 月15日刑紋字第0980065258號鑑驗書、前案起訴書
    及判決書等資料為其主要論據。訊據被告堅決否認有此犯行
    ，辯稱：這張50萬元收據上的簽名及指印確實是乙○○親自
    所為，我沒有偽造，我們前一天先在85度C 那邊談妥，以50
    萬元達成和解，隔天就是96年10月30日乙○○到我的檳榔攤
    寫這張收據，寫完後我把45萬元給他，最後5 萬元我開本票
    給乙○○，11月8 日我在國稅局將5 萬元給乙○○換回本票
    ，我如果真心要偽造收據，不可能用簽名、蓋指印的方式來
    偽造等語（本院卷第20至21頁，本院97年度訴字第391 號卷
    第122 至126 頁）。
五、經查：
  (一)證人甲○○於前案審判及本院審理時證稱：被告是我老闆，
    他與乙○○在96年有發生衝突，之後他們有和解，他們在店
    裡面講，講完就在店裡寫撤銷告訴狀及收據，當時我在場，
    我有看到他們寫，因為被告問我有沒有空白紙，我找一找沒
    有，剛好看到回收桶裡有煙盒的紙，問被告是否可以，他說
    可以我就拿給他們寫，我看被告寫一寫煙盒的收據，然後連
    同撤回告訴狀一起拿給乙○○簽名，我有看到乙○○簽名蓋
    章，其餘都是被告寫的，被告寫完收據後，我有看到被告交
    付1 包用報紙包著的東西給乙○○，但沒有看到被告給乙○○多少錢，也沒有聽到和解金額是多少等語明確（本院97年
    度訴字第391 號卷第71至73頁，本院卷第148 至149 頁），
    查證人甲○○歷次證述大致相符，並無齟齬，其若有迴護被
    告之意，當可直接證述被告有交付50萬元予乙○○或證稱和
    解金額為50萬元，然其就此重要事項均稱不知，並無特別偏
    袒之舉，衡情其上開證詞應屬真實，可以採信。證人2 次均
    證稱被告有與告訴人乙○○在檳榔攤書寫撤銷告訴狀等和解
    文件，顯見告訴人乙○○確實有書寫上開50萬元之和解收據
    ，且該50萬元和解收據，係寫在長壽黃硬煙盒上，有該收據
    附卷可稽，益徵證人前開證述所言非虛。
  (二)本院調取告訴人乙○○前案歷次偵訊、庭訊、撤回告訴狀之
    簽名，及其前科紀錄表所示部分案件之筆錄簽名、戶政、地
    政、監理、金融機關之簽名，並命被告與乙○○於本院準備
    程序當庭簽名10次後，將前開資料及該50萬元收據一同送請
    法務部調查局鑑定該50萬元收據上「乙○○」之簽名，究為
    何人所為，該局鑑定結果認為，該50萬元收據上「乙○○」
    之簽名筆跡與被告當庭親筆簽名筆跡筆劃特徵不同；該50萬
    元收據上「乙○○」之簽名筆跡與告訴人當庭親筆簽名筆跡
    及訊問筆錄、戶政、地政、監理、金融機構之簽名筆跡筆劃
    特徵相似，研判有可能出於同一人手筆，此有法務部調查局
    99年6 月2 日鑑定書、法務部調查局99年1 月20日鑑定書、
    本院調取各類簽名函文及回函等資料在卷可按（本院卷第36
    至53、69至73、81至88、91至94頁），足徵該50萬元收據之
    「乙○○」簽名，確實出自告訴人乙○○之手，告訴人前揭
    指訴，顯與事實有違，不足採信，足徵告訴人乙○○確實有
    於該50萬元收據上親自簽名無誤。
  (三)公訴人雖提出內政部警政署刑事警察局上開指紋鑑驗書等資
    料為據，然查，上開指紋鑑定書係因該50萬元收據上之指紋
    紋線欠清晰而無法比對，衡諸常情，一般人欠缺指紋鑑定之
    相關專業技術及知識，當難知悉何種指紋係鑑定機關無法妥
    為鑑識，故倘若被告有意偽造該50萬元收據，自當以蓋用印
    章等具有較高取代性、較難鑑定之方式為之，豈有以簽名、
    捺指印等高度屬人性之方式為之之理？是被告上開辯解，合
    乎常情，應堪採信。況被告早於97年1 月30日偵訊時即已提
    出該50萬元收據供檢察官調查，此有偵訊筆錄及收據影本附
    卷可稽（前案偵續卷第9 至11頁），並非如公訴人所述迄於
    本院97年12月18日審判時始提出，足徵該收據係於96年10月
    30日由告訴人乙○○製作無誤，被告並無臨訟偽造該收據以
    求取輕判之行為。
  (四)綜上，被告前揭辯解，誠屬有據，告訴人乙○○之指訴難以
    認定被告有何公訴人所指偽造文書之犯行，公訴人所提積極
    證據，尚不足認定被告有公訴意旨所指犯行，其間尚有合理
    之懷疑存在。此外，復查無其他積極證據足資認定被告有公
    訴意旨所述上開犯行，被告犯罪即屬不能證明，揆諸首揭說
    明，依法應為其無罪之諭知。
據上論斷，應依刑事訴訟法第301 條第1 項，判決如主文。
本案經檢察官劉昀到庭執行職務。
中    華    民    國    99    年    10    月    28    日
                  刑事第一庭    審判長法  官  潘正屏
                                      法  官  黃紀錄
                                      法  官  翁世容
以上正本證明與原本無異。
如不服本判決應於收受判決後10日內向本院提出上訴書狀，並
應敘述具體理由；其未敘述上訴理由者，應於上訴期間屆滿後
20日內向本院補提理由書（均須按他造當事人之人數附繕本）
「切勿逕送上級法院」。
中    華    民    國    99    年    10    月    28    日
                                      書記官  張孝妃

司法院資訊處製作；財團法人民間司法改革基金會備份。
